【裁判字號】    94,交上訴,142
【裁判日期】    950303
【裁判案由】    公共危險等
【裁判全文】
臺灣高等法院刑事判決               94年度交上訴字第142號
上  訴  人  台灣桃園地方法院檢察署檢察官
上  訴  人
即  被  告  乙○○
選任辯護人  陳傳中律師
上列上訴人因被告公共危險等案件，不服臺灣桃園地方法院94年
度交訴字第38號，中華民國94年8月25日第一審判決（起訴案號
：臺灣桃園地方法院檢察署94年度偵字第2143號），提起上訴，
本院判決如下：
    主  文
原判決關於業務過失致人於死及定執行刑部分均撤銷。
乙○○因過失致人於死，處有期徒刑陸月。
其他上訴駁回。
本件撤銷改判部分與駁回上訴部分，應執行有期徒刑壹年。
    事  實
一、乙○○於民國93年10月13日凌晨4時50分許，駕駛其所有車
    號590 -M E號營業小客車，搭載其配偶，沿桃園縣觀音鄉台
    15號西部濱海公路內側車道由南往北行駛，欲前往臺北市○
    ○街花市買花。而同向騎乘AYO-960號機車之陳春山先前因
    不明原因頭部受傷流血（尚未死亡），橫向側臥於桃園縣觀
    音鄉○○村○○路○段與八德一街之無號誌交岔路口前10餘
    公尺內側車道上（其機車倒置於右前方30餘公尺外側車道）
    ，嗣上好租賃有限公司司機劉胤忠駕駛BB-0100號租賃小客
    車行欲至大園鄉中正國際機場載客，至該處前方50餘公尺處
    ，發現該處地上有黑影，遂減速並變換至外側車道，並於陳
    春山倒地處前方10餘公尺發現上情，乃在交岔路口處停車前
    往查看，並以其所有0000000000號行動電話報案，當時居住
    於觀音鄉○○路○段386號之范宗鴻聞聲亦出來察看，劉胤忠
    因當時急於接載客人，乃告知范宗鴻其先行離開並至前方桃
    園縣警察局大園分局草漯派出所通知警方前來處理，請范宗
    鴻在場查看後離開現場；范宗鴻返回住處添著衣服，於2、
    30秒後出來時，適乙○○駕駛前開營業小客車接近前開地點
    ，其應注意車前狀況，隨時採取必要之安全措施，及當地行
    車時速限制為50公里，而依當時情形，並無不能注意之情事
    ，竟疏未注意車前狀況及以50公里以上之時速違規超速行駛
    ，而撞擊並輾壓陳春山之頭部及左下肢，並將陳春山身體向
    右前拖行10餘公尺至前開路口，致陳春山頭顱破裂腦髓溢出
    、左大腿及左小腿嚴重撕裂及骨折暨全身多處擦傷，因而當
    場死亡。詎乙○○明知其駕車肇事，有致人受傷或死亡之情
    形，竟未停留於現場為救護行為或報警處理，即另行起意駕
    車逃逸離去，致為范宗鴻看見。嗣桃園縣警察局大園分局觀
    音交通事故處理小組警員彭修文、草漯派出所警員方家豪據
    報到場處理，並調閱該路口往北至大園工業區○路路口之監
    視器錄影帶及范宗鴻提供之線索（即肇事逃逸者係一輛黃色
    計程車），發現該時段僅有1輛車牌號碼前3碼為「590」之
    營業小客車經過，經調閱車牌號碼前三碼為「590」之營業
    小客車車籍資料，查知590-ME號營業小客車車主乙○○與本
    件車禍具有地緣關係，經通知乙○○駕駛前開營業小客車前
    來草漯派出所接受調查，並在其車子引擎底盤、左後輪軸、
    引擎蓋下等處發現黏附有血跡、皮膚組織因而查獲。
二、案經臺灣桃園地方法院檢察署檢察官據報相驗及陳春山之妻
    甲○○訴由檢察官偵查起訴。
    理  由
一、上訴人即被告乙○○原否認犯罪，辯稱應有第3人先輾過被
    害人陳春山云云，後於本院辯論時坦承犯行，其辯護人則為
    其辯稱本案不能排除在被告之前有其他人輾過被害人。
二、經查：
（一）證人劉胤忠於93年10月13日4時50分許，駕車經過桃園縣
      觀音鄉○○村○○路○段與八德一街無號誌交岔路口前10
      餘公尺時發現被害人陳春山因不明原因頭部受傷流血，橫
      向側躺於該處內側車道，被害人騎乘之AYO-960號機車倒
      置於右前方30餘公尺外側車道，遂停車查看，並以其所有
      0000000000號行動電話報案，當時居住於同鄉○○路○段
      386號之證人范宗鴻聞聲亦出來察看，劉胤忠當時因急於
      至中正國際機場接載客人，乃告知范宗鴻其先行離開並至
      前方桃園縣警察局大園分局草漯派出所通知警方，請范宗
      鴻在場查看後乃離開現場，范宗鴻則返回住處穿著衣服，
      約2、30秒後出來時，目睹黃色計程車撞到被害人，並發
      出兩聲巨大聲響後，並未停車而急速離去，被害人之軀體
      由原先側躺處向前移動10餘公尺至該交岔路口等情，分別
      據證人劉胤忠、范宗鴻於偵訊及原審證述在卷，並有警製
      之道路交通事故現場圖、道路交通事故調查報告表、現場
      照片張、桃園縣政府警察局勤務指揮中心受理各類案件紀
      錄單紙及報案錄音光碟1片在卷可稽（見相卷第5至9、12
      至38、43至45、95、96、113、114頁、原審卷第37、38、
      56至70頁）。
（二）證人即桃園縣政府警察局大園分局觀音交通事故處理小組
      警員彭修文、草漯派出所警員方家豪，於偵查及原審證稱
      ：其等據報到場處理後，根據證人范宗鴻之陳述及調閱前
      開路口北上至大園工業區○路路口之監視器錄影帶，發現
      該時段僅有1輛車牌號碼前3碼為「590」之營業小客車經
      過，其後調閱所有車牌號碼前3碼為「590」之營業小客車
      車籍資料，查知590-ME號營業小客車車主，即被告與本件
      車禍具有地緣關係，經通知被告人車到草漯派出所調查，
      並在該車子引擎底盤、左後輪軸、引擎蓋下等處發現黏附
      有血跡、皮膚組織等情，並有監視錄影翻拍照片2張、
      590-ME號營業小客車蒐證照片13張及車籍作業系統─集中
      查詢基本詳細資料6張在卷可稽（相卷第52至65頁）。
（三）前開引擎底盤、左後輪軸、引擎蓋下等處所採得之血跡、
      皮膚組織連同被害人血衣布塊，經送內政部警政署刑事警
      察局鑑定結果，其中採自左後輪軸之血跡及引擎蓋下之皮
      膚組織之ＤＮＡ與被害人血衣布塊ＤＮＡ─ＳＴＲ型別相
      同，該型別在台灣地區中國人分布機率預估為1.51x10
      ，此有該局93年12月23日刑醫字第0930234832號鑑驗書、
      大園分局現場勘察初步報告表影本各一份及採證照片12張
      （原審卷第114至121頁，惟該鑑驗書上有關分布機率誤載
      為「1.51x 10 」）。參以被告於警詢、偵查、原審及本院
      審理時均坦承其於案發之時，駕駛前開590-ME號營業小客
      車，搭載其配偶，沿桃園縣觀音鄉台15號西部濱海公路內
      側車道由南往北行駛，欲前往臺北市○○街花市，經過前
      開被害人側躺之地點時，曾有撞擊、輾壓過一物品等情（
      相卷第50、68、90頁、原審卷第19、51、105至110頁）。
（四）又證人劉胤忠發現被害人側躺於前開交岔路口前方10餘公
      尺之內側車道（即相卷第29頁中間照片血跡位置，當時被
      害人之臉部位於血跡上方），乃上前察看並打電話報警，
      其後證人范宗鴻前來察看，證人劉胤忠離開現場，證人范
      宗鴻返回其住處添加衣服，約2、30秒後出來時，目睹1輛
      黃色計程車撞到被害人，並發出兩聲巨大聲響，在此之前
      並未見任何車輛經過或聽到其他聲響等情，分據證人劉胤
      忠、范宗鴻證述在卷（見原審卷第60、61、66至68頁）。
      足證自證人劉胤忠發現被害人側躺在前述路口前方10餘公
      尺車道上，至證人范宗鴻目睹黃色計程車撞擊被害人之間
      ，並無其他車輛經過該處或撞擊被害人。另證人范宗鴻目
      睹黃色計程車撞擊被害人離去之時，警方派來之救護車（
      即相卷第32頁照片上閃黃燈所示，證人范宗鴻誤述為「拖
      吊車」）剛好由對向車道駛至，其後並擋在死者屍體前面
      等情，亦據證人范宗鴻於原審證述在卷（見原審卷第67頁
      ）。是在此之後，被害人亦不可能再遭其他車輛輾壓。參
      以鑑定證人孫孝賢於原審證稱：其根據被害人屍體受傷狀
      況研判傾向只有一次車子輾過之情形（原審卷第55頁）。
      是被告駕駛之590-ME號營業小客車，於案發時確曾撞擊、
      輾壓過被害人之身體，且被害人於案發時僅遭被告所駕駛
      之590-ME號號營業小客車輾壓過之事實，足堪認定。
三、被害人於警員及救護車到場時，業因頭顱破裂腦髓溢出、左
    大腿及左小腿嚴重撕裂及骨折暨全身多處擦傷，當場死亡，
    亦經臺灣桃園地方法院檢察署檢察官督同檢驗員孫孝賢相驗
    無誤，有現場照片及相驗筆錄、驗斷書、相驗屍體證明書各
    1份、相驗照片6張（見相卷第41、48、74至78、119、120頁
    ）可稽。又鑑定證人孫孝賢根據相驗被害人屍體所顯現之傷
    勢，其中：（1）頭部有變形並開放性的骨折，及（2）左腳
    大腿、小腿都有骨折，且大腿骨折位置附近有一個很大的撕
    裂傷，此撕裂傷符合輾壓所造成的帶狀的裂傷，其傷口周圍
    的皮膚上發現一些油漬等情，故研判這兩處符合輾壓傷的狀
    況；另其根據屍體上之：腦髓中有小血塊約0.2ｘ0.2公分，
    係生前腦部出血引發凝血反應；相卷第119頁第3張照片所示
    之傷害附近都有一些紅暈，此係受傷之後血管破掉紅血球跑
    出來，進入組織中，即所謂之炎性反應；如果是死後再去拖
    拉屍體，造成的擦傷，因為血液已經不循環了，不會進入皮
    膚組織，其傷口通常都會呈現臘黃色；死者口內發現有血塊
    ，係生前流血引起的凝血反應；死者左右眼結膜有點狀出血
    （參照相卷第120頁中間之照片），亦屬生前胸部遭受到壓
    擠，血液往頭部竄，所造成之點狀出血（如係死後遭到壓擠
    ，當時候心臟已經不會跳動，此情形就不會發生。）暨相卷
    第30、31頁現場照片中的血跡（即證人劉胤忠發現被害人側
    躺頭部下之血跡）顯示，流在地上的血量不少，並有到大量
    血跡噴濺的情形及被害人最後陳屍的現場，頭部有血跡流出
    來（另見相卷第16、17、23頁照片）等情形，綜合研判認為
    被害人係生前遭輾壓致死等情，有前開驗斷書在卷可稽（相
    卷第75至78頁），並據其於原法院審理時具結後證述在卷（
    原審院卷第52至54頁）。由上可知，被害人於被告駕駛之營
    業小客車輾壓前，雖然因不明原因頭部受傷，昏迷在地，惟
    其當時尚未死亡，其後始因被告駕駛之營業小客車輾壓其頭
    部，當場死亡，應可確定。
四、按行車速度，依速限標誌或標線之規定，無標誌或標線者，
    行車時速不得超過50公里；又汽車行駛時，駕駛人應注意車
    前狀況，並隨時採取必要之安全措施，道路交通安全規則第
    93條第1項第1款、第94條第3項分別定有明文。本件肇事現
    場路段之行車時速限制為50公里，此有前開道路交通事故調
    查報告表及現場圖上之記載可稽。被告駕駛車輛行經此處，
    自應遵守前開速限規定。而被告於偵訊、原審及本院審理時
    自稱：「當時時速50、60公里」等語（相卷第68、90頁、原
    審卷第101頁及本院審判筆錄第5頁），參酌證人范宗鴻於原
    審證稱：「（其當時看到那台黃色車子車速）沒有100公里
    也有90公里（時速）」等語（原審卷第67頁）。范宗鴻所述
    ，雖係其目測該車子行進情形推測所得，惟其亦供稱：案發
    時至少已有15年每日駕駛車輛上下班之經驗，則依其所見，
    固未必足以確認被告營業小客車當時之車速達90公里以上，
    惟應足以認定其速度相當之快，且已逾當地速限。從而，被
    告駕駛小客車案發時之時速在50公里以上，應可認定。又案
    發當時案發路段雖設有照明路燈，惟其視線不良等情，業據
    被告於警詢、偵訊及原審暨證人劉胤忠於原審分別陳述在卷
    ，並有員警拍攝之現場照片可佐（見相卷第12至25頁，除其
    中第24、25頁各有1張顯示似在天剛亮時拍攝，視線尚可外
    ，其餘照片在閃光燈照射範圍外，視線均屬不佳）。被告在
    此視線不良之情況下駕駛汽車，更應注意減速慢行，並採取
    必要之安全措施。然告非但未注意減速慢行，反以超過當地
    時速限制50公里以上之車速行進，其顯有過失。另證人劉胤
    忠案發前以時速約60公里之速度，行駛該內側車道，至被害
    人原側躺處前方約50公尺處，即發現該處有一堆黑影，其即
    減速並變換至外側車道行駛，至距離約10公尺處即認出該黑
    影係一個人（即被害人）等情，亦據證人劉胤忠於原審證述
    在卷（原審卷第57、61頁）。由此可見，當時該路段駕駛車
    輛可以注意車前狀況及採取必要之安全措施，且證人劉胤忠
    亦注意到其車前狀況，並採取必要之安全措施。而被告係在
    證人劉胤忠之後2、3分鐘到達現場，此時距離天亮之時刻更
    近，正常情形視線應更清楚，且其當時係開著近光燈行駛，
    前方10公尺範圍均可看見（應係「看清楚」），亦據其陳述
    在卷（原審卷第107頁）。在此情況下，被告竟於約5至10公
    尺前才看見「一堆（高達92公分之）垃圾，故未來不及停止
    或閃開，就壓過去。」（原審卷第106至108、110頁），顯
    見其當時並未注意車前狀況及隨時採取必要之安全措施，亦
    可認定。至於車道上，無論係快車道或慢車道，甚至快速公
    路、高速公路之車道，禁止行人通行或在其上活動，固然無
    誤，惟此不表示車道上一定不會有人員倒臥其中（例如因酒
    醉、生病或車禍受傷而倒臥），甚至於在車道上活動（例如
    違規穿越、打掃車道），此為一般用路人均可預知之情況，
    被告身為職業駕駛人，每日在道路上駕駛車輛謀生，焉可推
    諉為不知或無法注意及此。辯護人以此主張被告案發時無法
    注意或難以想像，無從期待被告採取必要之安全措施云云，
    亦非可採。被告於案發時駕駛營業小客車，行經肇事地點應
    注意車前狀況，隨時採取必要之安全措施及減速慢行，而依
    當時之情況，並無不能注意之情形，竟疏未注意，以致發生
    本件車禍，其有過失，至為明顯。被告之過失行為與被害人
    之死亡結果間具有相當因果關係。從而，被告過失致人於死
    犯行，事證明確，可以認定。
五、被告駕駛動力交通工具即營業小客車肇事，致被害人死亡之
    事實，已如前述。被告對其於案發當時知悉其駕駛之小客車
    在該處撞擊、輾壓異物一節，於警詢、偵查、原審及本院審
    理時均坦承不諱述。又被告並未停留在現場通報警察或救護
    單位人員，而係逕行駛離等情，亦據其坦承在卷，核與證人
    范宗鴻證述之情節相符。而被告於原審審理時對於撞擊、輾
    壓前開異物（或其所稱之「垃圾袋」）時，其本身感受之情
    形，供稱：「（撞到的聲音是否很大？）沒有，好像是撞到
    垃圾的聲音，發出『ㄎㄧ、ㄎㄧ、ㄎㄧㄚ、ㄎㄧㄚ』的聲音
    。（是否像是壓到石頭的聲音？）好像是。（你撞到東西是
    否那時候以為是壹條狗？）我不了解，我以為是垃圾，不知
    道是狗。（為何你在偵訊時說以為是狗？）那是我猜想的。
    （為何猜想是一條狗？）我想說人怎麼可能躺在那裡？」等
    語（原審卷第108頁）。又依前開現場圖及相卷第14至16、
    29至31頁現場照片所示被害人之血跡、碎肉分布情形，顯示
    被害人之身體於案發時遭被告營業小客車輾壓、拖行10餘公
    尺。依前開情形研判，被告前開小客車當時所遭遇之碰擊力
    道不小。而被告之小客車係92年（西元2003年）出廠，此有
    前開車籍資料可稽（相卷第63頁），該車屬一年多之新車，
    依常理一般人在遇此情況，定會停車檢視車子有無任何狀況
    及查看所撞擊之物品為何？被告為職業駕駛人，對於其用以
    謀生之工具，更應會注意檢視。另被告於偵訊時供稱：其當
    時係為搭載其配偶至台北市濱江花市，並沒有趕時間等語（
    相卷第90頁），則其於遭遇如此重大之碰擊，並輾壓如此巨
    大（依其自述高約92公分）異物後，在無趕時間之壓力下，
    何以未停車稍作檢視？參酌被告前開所述「我想說人怎麼可
    能躺在那裡？」，顯示其意識上對所撞擊、輾壓之「異物」
    係人體之可能性並未完全排除，足證被告急於離開現場，應
    係擔心其可能被追究過失傷人或致人於死之責任。至於事後
    接獲警方通知後到派出所接受調查，固然屬實，惟此應係其
    自知無法逃避（且依被告前案記錄及審理時之表現觀之，其
    並非作奸犯科之人，欲為長期之逃匿，亦非易事），故尚難
    以其事後到案推論被告無肇事逃逸之認識或故意。是被告肇
    事逃逸之犯行，亦堪以認定。
三、按刑法上所謂業務，係指個人基於其社會地位繼續反覆所執
    行之事務，包括主要業務及其附隨之準備工作與輔助事務在
    內。此項附隨之事務，並非漫無限制，必須與其主要業務有
    直接、密切之關係者，始可包含在業務概念中，而認其屬業
    務之範圍（參照最高法院89年台上字第8075號判例）。查被
    告雖以駕駛計程車為業，惟案發時其係駕車載其配偶前往台
    北濱江花市買花等情，業據其於供述在卷，是案發當時其並
    非執行其計程車駕駛業務，亦非為其主要業務相關之附隨業
    業，是其過失肇事致被害人死亡，應犯刑法第276條第1項之
    過失致人於死罪。檢察官認被告應構成同法第176條第2項業
    務過失致人於死亡罪，尚有未洽，惟其基本社會事實相同，
    本院自得變更起訴法條並予審理。另被告肇事致人於死後逃
    逸，係犯刑法第185條之4肇事逃逸罪。被告所犯前述2罪，
    犯意各別，罪名互異，應予分論併罰。
四、原審對於被告予以論罪科刑，固非無見。但查，關於被告雖
    駕計程車肇事致被害人死亡，惟該部分並不構成業務過失致
    人於死罪已如前述，原審認係構成業務過失致人於死罪，於
    法尚有未合，此部分檢察官上訴指原審量刑過輕及被告上訴
    否認犯罪雖無理由，惟原判決此部分既有可議之處，仍應予
    撤銷改判。至被告肇事逃逸部分，原審認事用法及量處有期
    徒刑7月，洵無不合，被告及檢察官此部分上訴，並無理由
    ，此部分之上訴應予駁回。爰審酌被告過失行為造成被害人
    死亡，被害人先前已因其他原因受傷倒地致發生本件事故，
    被告犯後除汽車強制責任險新台幣140萬元外，並未積極與
    被害人家屬達成和解，賠償損害等一切情狀，就過失致人死
    部分量處有期徒刑6月。並就撤銷改部分與駁回上訴部分，
    定其應執行之刑。
據上論斷，應依刑事訴訟法第368條、第369條第1項前段、第364
條、第299條第1項前段、第300條、刑法第276條第1項、第51條
第5款、罰金罰鍰提高標準條例第1條前段，判決如主文。
本案經檢察官柯麗鈴到庭執行職務
中    華    民    國    95    年    3    月     3      日
                  刑事第十三庭  審判長法  官  曾德水
                                      法  官  杜惠錦
                                      法  官  廖紋妤
以上正本證明與原本無異。
肇事逃逸部分，如不服本判決，應於收受送達後十日內向本院提
出上訴書狀，其未敘述上訴之理由者並得於提起上訴後十日內向
本院補提理由書（均須按他造當事人之人數附繕本）。
過失致人於死部分，檢察官如不服本判決，應於收受送達後十日
內向本院提出上訴書狀，其未敘述上訴之理由者並得於提起上訴
後十日內向本院補提理由書（均須按他造當事人之人數附繕本）
。
過失致人於死部分，被告不得上訴。
                                      書記官  王增華
中    華    民    國    95    年    3     月    3     日
附錄：本案論罪科刑法條全文
中華民國刑法第185條之4
駕駛動力交通工具肇事，致人死傷而逃逸者，處六月以上五年以
下有期徒刑。
中華民國刑法第276條
(過失致死罪)
因過失致人於死者，處二年以下有期徒刑、拘役或二千元以下罰
金。
從事業務之人，因業務上之過失犯前項之罪者，處五年以下有期
徒刑或拘役，得併科三千元以下罰金。


司法院資訊處製作；財團法人民間司法改革基金會備份。
